【裁判字號】    96,訴,386
【裁判日期】    970520
【裁判案由】    誣告
【裁判全文】
臺灣士林地方法院刑事判決               96年度訴字第386號
公  訴  人  臺灣士林地方法院檢察署檢察官
被      告  乙○○
選任辯護人  陳德文律師
上列被告因誣告案件，經檢察官提起公訴（95年度偵續字第183
號），本院判決如下：
    主  文
乙○○意圖他人受刑事處分，向該管公務員誣告，處有期徒刑壹
年，減為有期徒刑陸月。
    事  實
一、乙○○（原名陳要仲）明知甲○○所持有金額分別為新臺幣
    （下同）5000萬元、6000萬元及4910萬（起訴書誤載為4900
    萬）元之借據三紙，均係由其本人於民國82年3 月2 日在臺
    北市○○區○○街2 巷2 號之松林飯店內，先後在各該借據
    上立據人欄內簽署「陳要仲」及「乙○○」等文字，並於其
    上親捺指印後交付，嗣因甲○○持上開乙○○所交付之上開
    金額為5000萬元及6000萬元之借據二紙、抵押權設定契約書
    、土地及建物登記簿謄本等資料，而於92年10月9 日向臺灣
    士林地方法院聲請拍賣乙○○所有之不動產，乙○○為脫免
    債務，竟意圖使甲○○受刑事處分，於93年4 月29日以甲○
    ○偽造上開二紙借據並持向法院聲請強制執行使法院陷於錯
    誤而詐取財物為由，向臺灣士林地方法院檢察署具狀而對甲
    ○○提出偽造文書及詐欺之告訴，旋於該偽造文書及詐欺案
    件偵查中，復承前意圖使甲○○受刑事處分之犯意，於94年
    10月17日以甲○○偽造上開金額為4910萬元之借據為由，向
    臺灣士林地方法院檢察署具狀而對甲○○提出偽造文書之追
    加告訴，迨經承辦檢察官將上開三紙借據分別送內政部警政
    署刑事警察局及法務部調查局鑑定之結果，認各該借據上之
    簽名筆跡及指紋均為乙○○所有，始查悉上情。
二、案經甲○○訴由臺灣士林地方法院檢察署檢察官偵查起訴。
    理  由
一、本件被告乙○○經送臺北市立聯合醫院鑑定其精神狀態之結
    果，認為其於鑑定時意識清醒，情緒平穩，行為合宜，注意
    力良好，就其個人背景資料及本案相關情節之詢問，皆可切
    題回答，思考形式無明顯障礙，亦可主動陳述，或就先前回
    答之內容加以補充、說明，雖非侃侃而談，但所言皆能達意
    ，且並無如妄想般明顯乖離現實之內容，並無理由認為其精
    神狀態已達心神喪失，此有卷附之該院96年11月29日以北市
    醫松字第09634207200 號函所檢送之精神鑑定報告書可憑；
    又被告乙○○雖曾於96年7 月間經行政院國軍退除役官兵輔
    導委員會臺北榮民總醫院診斷出有失智情形，然未達失去或
    欠缺辨識其行為之能力，亦有該院97年3 月13日北總神字第
    0970004475號函附卷可稽，參諸本案於97年4 月22日9 時10
    分許進行審理時，被告乙○○於審判中對於本院所詢相關案
    發過程、原因及年籍資料均能自行描述說明，足認被告乙○
    ○於審判時之精神狀態尚未達心神喪失之階段，應無刑事訴
    訟法第294 條第1 項之停止審判事由。
二、按被告以外之人於審判外之言詞或書面陳述，除法律有規定
    者外，不得作為證據；又被告以外之人於審判外之陳述，雖
    不符合同法第159 條之1 至第159 條之4 之規定，但經當事
    人於審判程序同意作為證據，法院審酌該言詞陳述或書面陳
    述作成時之情況，認為適當者，亦得為證據；又當事人、代
    理人或辯護人於法院調查證據時，知有第159 條第1 項不得
    為證據之情形，而未於言詞辯論終結前聲明異議者，視為有
    前項之同意，刑事訴訟法第159 條第1 項及第159 條之5 分
    別定有明文。查本判決下列所引用之下列各項證據方法之證
    據能力，當事人及辯護人於本院準備程序及審判期日中均未
    予爭執，且迄至言詞辯論終結前亦未再聲明異議，本院審酌
    該等言詞陳述及書面陳述作成時之情況，並無不宜作為證據
    之情事，依刑事訴訟法第159 條之5 之規定，自得作為證據
    ，合先敘明。
二、訊據被告乙○○固不否認曾於前揭時地對告訴人甲○○提起
    前開偽造文書及詐欺告訴，惟矢口否認有何公訴意旨所稱之
    誣告犯行，辯稱：上開三紙借據並非其本人所簽立，亦未經
    其本人捺指印，其僅為解決債務問題而提出告訴云云。經查
    ：
    (一)被告乙○○先後於93年4 月29日及94年10月17日以告訴人
      甲○○偽造上開三紙借據並持其中二紙借據向法院聲請強
      制執行使法院陷於錯誤而詐取財物為由，向臺灣士林地方
      法院檢察署具狀而對告訴人甲○○提出偽造文書及詐欺之
      告訴及追加告訴，而上開偽造文書及詐欺案件現併由本院
      以94年度自字第13號案件審理等事實，業經告訴人甲○○
      指訴歷歷，亦為被告乙○○所不否認，並有告訴人甲○○
      之臺灣高等法院被告前案紀錄表及被告乙○○所為之告訴
      狀、追加告訴狀附卷可稽，足見告訴人甲○○確因被告乙
      ○○之前開告訴行為而受有刑事訴追之風險；又被告乙○
      ○之原名為「乙○○」，於80年8 月15日改名為「陳要仲
      」，迄於84年6 月21日再申請改名回復為「乙○○」，此
      有臺北市北投區戶政事務所96年7 月16日北市投戶字第09
      630747500 號函及所檢附之戶籍謄本、姓名變更登記申請
      書等資料在卷可參，觀諸上開三紙借據所載日期均為82年
      3 月2 日，是告訴人甲○○所稱因知悉被告乙○○曾改名
      而要求於上開三紙借據上同時簽立「陳要仲」及「乙○○
      」乙節，衡情應屬可採，則被告乙○○執此否認該借據為
      其本人立具，顯屬無據。
    (二)上開三紙借據均係由被告乙○○於82年3 月2 日在臺北市
      北投區○○街2 巷2 號之松林飯店內，先後在各該借據上
      立據人欄內簽署「陳要仲」及「乙○○」等文字，並於其
      上親捺指印後而交付等事實，業經告訴人甲○○於本院審
      理中結證在卷，並有上開三紙借據影本在卷可參；而上開
      金額4910萬元之借據上金額處所捺之指紋，核與被告乙○
      ○之左拇指指紋相符，此有內政部警政署刑事警察局94年
      12月21日刑紋字第0940189727號鑑驗書附卷可參，另上開
      金額5000萬元及60 00 萬元之借據上金額處所捺之指紋，
      核均與被告乙○○之左拇指指紋相符，且其上「陳要仲」
      及「乙○○」簽名字跡亦與被告乙○○當庭書寫字跡及其
      自承為親簽字跡筆劃特徵相同，亦有法務部調查局95年12
      月21日調科貳字第09500576 270號鑑定通知書在卷可按，
      足見上開三紙借據確由被告乙○○親自簽名及捺指印無訛
      。至上開金額5000萬元及6000萬元之借據上所捺指紋，經
      內政部警政署刑事警察局鑑定後雖認與該局檔存之被告乙
      ○○指紋卡之十指紋均不相符，此有該局94年4 月26日刑
      紋字第0940051289號鑑驗書附卷可參，然前開所鑑驗之指
      紋多係指尖紋，因內政部警政署刑事警察局檔存被告乙○
      ○指紋卡之十指紋均未能完全捺印指尖部分，且大多屬捺
      印不良之指紋，致比對結果未發現與該局檔存被告乙○○
      指紋卡指紋相符者，為求慎重請捺印被告乙○○本人清晰
      之十指紋卡（十指指尖紋線務求清晰）後併同原件再行送
      驗，亦有內政部警政署刑事警察局96年8 月20日刑紋字第
      0960107324號函附卷可參，觀諸上開法務部調查局鑑定通
      知書所載內容，供作比對之被告乙○○指紋登記卡經核係
      於95年10月19日由檢察官當庭命採集指紋所得，是自難僅
      以內政部警政署刑事警察局前開94年4 月26日所為之鑑驗
      書逕為有利被告乙○○之認定。
    (三)又告訴人甲○○曾先後以金額為5000萬元及6000萬元之借
      據二紙為證對被告乙○○等人聲請拍賣抵押物，業經告訴
      人甲○○陳明在卷，並有被告乙○○所提出之本院91年度
      拍字第2864號及92年度拍字第794 號民事裁定影本在卷可
      佐；而上開民事裁定所載日期分別為92年1 月9 日及92年
      5 月30日，且依上開民事裁定內容觀之，均已載明上開二
      紙借據所載內容，其上所載相對人即被告乙○○之地址亦
      均為臺北市○○區○○路1 號；另依告訴人甲○○所提出
      之彙算單乙紙，其上載明至85年4 月12日止之金額為0000
      00000 元，而上開彙算單經提示被告乙○○辨識之結果，
      確為其本人記載並簽名，觀諸被告乙○○於本院審理中自
      承並未就上開民事裁定提出抗告等情，足見被告乙○○於
      提出前開偽造文書及詐欺告訴之際，就告訴人甲○○所持
      有前開三紙借據內容之真實性即難推諉不知，是被告乙○
      ○明知上開借據確係其本人簽立，且告訴人甲○○執此聲
      請強制執行乃為正當權利之行使，竟虛捏事實而為上開申
      告行為，足認被告乙○○所為確係出於故意虛構而使他人
      受刑事處分之意。
    (四)又選任辯護人陳德文律師雖以判例意旨「為圖脫卸自己罪
      責而為申告，難認有意圖他人刑事處分之誣告故意」為由
      認被告乙○○並無誣告故意，然被告乙○○於本院審理中
      均稱係為拒絕給付該債務而提出告訴，核屬出於免除個人
      民事責任之意，自與上開判例意旨並不相同，而選任辯護
      人陳德文律師執此比附援引，顯屬誤會；另告訴人甲○○
      以上開真正之借據等資料聲請法院強制執行，乃屬權利之
      正當行使，而難認有何不法侵害及緊急危難之情形，是被
      告乙○○前開所為，自無適用正當防衛或緊急避難以卸責
      之餘地。
    綜上所述，被告乙○○上開所辯，均屬事後卸責之詞，不足
    採信。本件事證明確，被告乙○○之犯行洵堪認定，應予依
    法論科。
四、核被告乙○○上開所為，係犯刑法第169 條第1 項之誣告罪
    。又被告乙○○於上開偽造文書及詐欺案件偵查中，分別就
    上開三紙借據先後向臺灣士林地方法院檢察署提出告訴，均
    係基於一個意圖使告訴人甲○○受刑事處分犯意之決定，以
    達成其同一犯罪之各個舉動，均屬該誣告行為之接續行為，
    而侵害同一法益，應僅論以單純一罪。公訴意旨雖敘及被告
    乙○○於94年10月17日追加告訴而涉有誣告之犯行，然此部
    分事實與前開論罪科刑部分，有實質上一罪之關係，且經檢
    察官於本院準備程序及審理中當庭補充在案，應為起訴效力
    所及，本院自得併予審究。爰審酌被告乙○○雖未曾受有期
    徒刑以上刑之宣告，此有臺灣高等法院被告前案紀錄表在卷
    可稽，然其僅為脫免債務，明知告訴人甲○○所持有之前開
    借據均為其本人所立具，竟仍先後多次誣指偽造借據之事實
    而對告訴人甲○○濫行提出偽造文書及詐欺等告訴，足使告
    訴人甲○○受有刑事處分之危險，造成司法調查程序之無益
    進行，嚴重妨害司法正義之實現，且於犯後猶狡詞卸責，毫
    無悔意，及其品行、犯罪動機、目的、手段、生活狀況、智
    識程度及所生之損害等一切情狀，量處如主文所示之刑。又
    被告乙○○所為本件誣告犯行，其犯罪時間係在民國96年4
    月24日以前，應依中華民國96年罪犯減刑條例第2 條第1 項
    第3 款之規定，減其宣告刑二分之一，而諭知如主文所示之
    減得之刑。
據上論斷，應依刑事訴訟法第299 條第1 項前段，刑法第169 條
第1 項，中華民國96年罪犯減刑條例第2 條第1 項第3 款、第7
條，判決如主文。
本案經檢察官張紜瑋到庭執行職務。
中    華    民    國    97    年    5     月    20    日
                  刑事第五庭審判長法  官  李育仁
                                  法  官  黃潔茹
                                  法  官  黃雅君
以上正本證明與原本無異。
如不服本判決，應於收受送達後10日內向本院提出上訴書狀，其
未敘述上訴理由者，應於上訴期間屆滿後20日內向本院補提理由
書狀（均須按他造當事人之人數附繕本）。
                                  書記官  簡湘雲
中    華    民    國    97    年    5     月    20    日
附錄本案論罪科刑法條：
刑法第169條第1項
意圖他人受刑事或懲戒處分，向該管公務員誣告者，處 7 年以下
有期徒刑。


司法院資訊處製作；財團法人民間司法改革基金會備份。
